【裁判字號】    99,交抗,2110
【裁判日期】    991123
【裁判案由】    違反道路交通管理處罰條例
【裁判全文】
臺灣高等法院交通事件裁定            99年度交抗字第2110號
抗  告  人  高雄市政府交通局
受 處分 人  毛紹綱
即 異議 人
上列抗告人因受處分人違反道路交通管理處罰條例案件，不服臺
灣臺北地方法院，中華民國99年10月12日所為裁定（99年度交聲
字第988號），提起抗告，本院裁定如下：
    主  文
抗告駁回。
    理  由
一、原處分意旨略以：異議人即受處分人毛紹綱於民國98年2 月
    16 日8時45分許，駕駛車牌號碼8A－9609號自用小客車，在
    臺北市○○街66號處由南往北方向起駛時，不讓行進中之楊
    之文所駕駛車牌號碼6D-3451 號自小客車優先通行，即貿然
    向左起步行駛，二車因而相撞，經原舉發機關臺北市交通警
    察大隊依道路交通管理處罰條例第45條第10款規定，逕行製
    單（北市警交大字第A00YC6454 號）舉發，嗣經原處分機關
    高雄市政府交通局於99年3 月19日逕依道路交通管理處罰條
    例第45條第10款規定，裁處異議人罰鍰新臺幣（下同）900
    元，並依同條例第63條第1 項記違規點數1 點。
二、受處分人異議意旨略以：裁決書僅通知異議人於98年3月2日
    在起駛前未讓行進中之車輛優先通行，惟僅有此裁決書為憑
    ，未提供任何足資佐證異議人所有車輛臨停之證明（如相關
    照片），且異議人之前亦未接獲相關罰單，無法證明異議人
    確實違反道路交通管理處罰條例規定，請撤銷本裁決等語。
三、本院查：
  按處理違反道路交通管理事件，有關文書送達之程序，準用
    行政程序法送達之規定，違反道路交通管理事件統一裁罰基
    準及處理細則第5 條定有明文。又按送達，於應受送達人之
    住居所、事務所或營業所為之，但在行政機關辦公處所或他
    處會晤應受送達人時，得於會晤處所為之，行政程序法第72
    條第1 項定有明文。次按對於違反道路交通管理處罰條例之
    行為人，未依規定期限自動繳納罰鍰或到案聽候裁決，處罰
    機關固得依違反道路交通管理事件統一裁罰基準及處理細則
    第44條第1 項規定及基準表，對行為人逕行裁決。惟該條項
    規定仍必以行為人經合法收受舉發通知單後，無正當理由未
    依該舉發通知單上所載應到案日期為罰鍰之繳納或到案聽候
    裁決時，方有適用。易言之，如行為人未能合法收受舉發通
    知單之送達，即難認處罰機關可對行為人為逕行裁決。另按
    「依一定之事實，足認以久住之意思，住於一定之區域者，
    即為設定其住所於該地。」「依一定事實，足認以廢止之意
    思離去其住所者，即為廢止其住所。」復分別為民法第20條
    、第24條所明定，是我國法律關於住所之設定及廢止，兼採
    主觀主義及客觀主義之精神，必須主觀上有久住一定區域之
    意思，客觀上有住於一定區域之事實，該一定之區域始為住
    所，故住所之設立及廢止並不以登記為要件。又戶籍法為戶
    籍登記之行政管理規定，戶籍地址乃係依戶籍法所為登記之
    事項，戶籍地址並非為認定住所之唯一標準。是有關違反道
    路交通管理事件文書之送達，苟非已送達於應受送達人之住
    居所或營業所，尚難認已符送達之規定。
  經查，本件舉發機關填製舉發通知單後，寄送至異議人之戶
    籍地即高雄市○○路25號5樓，因於送達處所未獲會晤異議
    人本人，亦無受領文書之同居人、受僱人或應送達處所之接
    收郵件人員，已於98年3月11日寄存送達於高雄新田郵局，
    此有個人基本資料查詢結果、遷徙紀錄資料查詢結果、臺北
    市政府警察局交通警察大隊99年4月28日北市警交大執字第
    09931043200號函暨檢附大宗掛號函件聯、送達證書在卷可
    憑（見臺灣高雄地方法院卷第9、10、30、31、33頁），惟
    異議人於本件違規行為發生時即98年2月16日，向員警陳明
    之地址為臺北市大安區○○○路○段128巷5之1號3樓，有臺
    北市政府警察局大安分局交通分隊交通事故談話紀錄表在卷
    可佐（見臺灣高雄地方法院卷第24頁），而本件舉發通知單
    於98年3月11日即因於「高雄市○○路25號5樓」未獲會晤異
    議人本人，亦無受領文書之同居人、受僱人或應送達處所之
    接收郵件人員而寄存送達，業如前述，且異議人於98 年4月
    14日將戶籍地自「高雄市○○路25號5樓」遷至「臺北市大
    安區○○○路○段90巷12號12樓之1」，綜觀上情，堪認異
    議人至遲於本件交通違規行為發生時，主觀上就「高雄市○
    ○路25號5樓」應已無為久住之意思，客觀上又有變更送達
    地址之事實，是難謂原處分機關僅以送達戶籍地即生合法送
    達之效力。
  再按「違反本條例之行為，自行為成立之日起；行為有連續
    或繼續之狀態者，自行為終了之日起，逾3個月不得舉發。
    」道路交通管理處罰條例第90條前段規定甚明。送達為舉發
    之必要程序，舉發程序是否完成，仍應以舉發之意思表示送
    達於受處分人為要件。本件異議人因並未合法收受前開舉發
    通知單，迄至99年3月25日，收受原處分機關之裁決書後，
    始知悉其舉發前揭交通違規行為，然其前揭違規行為，自行
    為成立之日（98年2月16日）時起算，顯已逾3個月甚久，原
    舉發機關已無從再行舉發。
四、抗告意旨略以：
  本件已依行政程序法法第72條、第74條之規定將本件舉發通
    知單於98年3月11日即因於「高雄市○○路25號5樓」未獲會
    晤異議人本人，亦無受領文書之同居人、受僱人或應送達處
    所之接收郵件人員而寄存送達，並無違誤。
  另參交通部87年5月7日交路87字笫003563號函釋意旨，亦無
    違反道路交通管理處罰條例第90條之規定。
  依道路交通安全規則第75條規定汽車駕駛人之住址有變更應
    向公路監理機關申請。
五、惟查：
    本件僅向高雄市○○路25號5樓送達不合法已如前述。又交
    通部87年5月7日交路87字笫003563號函釋意旨係指「若屬逕
    行舉發案件員警雖於違反行為成立之日起三個月內填製違反
    道路交通事件通知單，但未立即交郵而遲至行為成立之日起
    三個月後方投郵，其雖已填製違反道路交通事件通知單，但
    未寄出，對違規行為人仍無法生三個月內舉發通知之效力。
    則該等案件即有上開條例第90條不得舉發之適用。」是抗告
    意旨執上開函釋抗告尚有誤會。又受處分人既已於交通事故
    談話紀錄說明其新址，有談話紀錄表可查。自無庸再向監理
    機關申請。
六、綜上，就異議人前揭交通違規行為既未經合法舉發，原處分
    機關卻逕行裁處異議人行政罰鍰，容有未洽，原處分機關未
    察，遽對異議人依道路交通管理處罰條例第45條第10款規定
    加以裁罰，即難認為允當，原審乃將原處分撤銷，並另為異
    議人不罰之諭知，以資適法。核無違誤，本件抗告人之抗告
    核無理由，應予以駁回。
據上論結，應依道路交通案件處理辦法第26條，刑事訴訟法第41
2條，裁定如主文。
中    華    民    國    99    年    11    月    23    日
            刑事第二庭    審判長法  官        洪光燦
                                法  官        林恆吉
                                法  官        楊照男
以上正本證明與原本無異。
不得再抗告。
                                書記官        陳紀語
中    華    民    國    99    年    11    月    23    日

司法院資訊處製作；財團法人民間司法改革基金會備份。
